臺灣高等法院刑事裁定
109年度聲字第2610號
聲  請  人
即 受刑 人  林武金



代  理  人  周嘉鈴律師
上列聲明異議人即受刑人因違反陸海空軍刑法等案件，對臺灣彰
化地方檢察署103年度執助字第580號執行指揮，聲明異議，本院
裁定如下： ：
    主  文
聲明異議駁回。 
    理  由
一、聲明異議意旨略以：聲請人即受刑人林武金（下稱受刑人）
    曾因違反陸海空軍刑法等案件被判無期徒刑入監服刑，假釋
    出獄後復因竊盜案件，經臺灣彰化地方法院判處應執行有期
    徒刑4月確定，法務部遂依刑法第78條第1項規定撤銷受刑人
    假釋。惟按假釋之目的，係在救濟長期自由刑之弊端，並藉
    以激勵受刑人自新之意願，強化其再社會化之可能性，並且
    藉由個人之人格、特殊是由於符合特別預防理論之前提下救
    濟量刑不當之疏漏。故受刑人於假釋後經過相當之期間，已
    顯有再社會化之事實，則縱偶犯故意輕罪亦不應任意撤鎖假
    釋。況刑法第78條第1項本文並未宣示該撤銷假釋為「絕對
    且必要之撤銷，法院並無裁量權」，且其立法目的在於「貫
    徹未能惕勵自新而更犯罪者，不宜許其繼續假釋之旨意」。
    是以，因「一時失慮而為輕罪之受假釋人」是否須一同視為
    「未能惕勵自新而更犯罪者」實有疑義。如採不分情節，一
    律撤銷假釋，致個案刑罰過苛時，參司法院釋字第775號解
    釋意旨可知，即有不符憲法罪刑相當原則及比例原則。且實
    務上亦非絕無「無裁量權之規定」受合憲性解釋為「有裁量
    權之規定」，此可參最高行政法院102年度3月份第2次庭長
    法官聯席會議決議、最高法院103年度第12次民事庭會議決
    議。又日本刑法第29條、德國刑法第57條第5項、美國聯邦
    法28CFR2.52關於撤銷假釋之規定，均顯示撤銷假釋，為得
    裁量規定，而非必然為「法定應撤銷」之規定。是以，我國
    刑法第78條第1項之規定，是否須解釋為「法定應撤銷」，
    在縱觀各國立法例之下，即更有疑問。故本件撤銷假釋之決
    定未區分再犯罪名及所受有期徒刑宣告之刑度輕重，而均撤
    銷其假釋，將使已逐漸回歸社會之受假釋人因觸犯輕微罪名
    ，致原重刑假釋遭撤銷，而有輕重失衡之虞。本件構成撤銷
    假釋事由，僅係受刑人犯刑法第320條第1項（聲請意旨誤載
    為刑法第339條），且僅受4月之有期徒刑宣告（聲請意旨誤
    載為6月）。原處分於作成撤銷決定前，並未就受刑人再社
    會化之程度、再犯罪之輕重權衡，已有裁量怠惰之違法，請
    求廢棄該撤銷假釋處分云云。
二、按受刑人或其法定代理人或配偶，以檢察官執行之指揮為不
    當者，得向諭知該裁判之法院聲明異議；法院應就異議之聲
    明裁定之，刑事訴訟法第484條、第486條分別定有明文。準
    此，受刑人聲明異議之客體，應以檢察官執行之指揮為限；
    亦即受刑人就刑之執行或其方法，認檢察官之指揮不當者，
    始得向諭知該裁判之法院聲明異議，資以救濟(最高法院106
    年度台抗字第305號裁定參照)；次按假釋之撤銷屬刑事裁判
    執行之一環，為廣義之司法行政處分，如有不服，其救濟程
    序，應依刑事訴訟法第484條之規定，即俟檢察官指揮執行
    該假釋撤銷後之殘餘徒刑時，再由受刑人或其法定代理人或
    配偶向當初諭知該刑事裁判之法院聲明異議，不得提起行政
    爭訟（司法院大法官釋字第681號解釋及最高行政法院93年2
    月份庭長法官聯席會議㈢決議意旨參照）。末按假釋處分經
    撤銷，殘餘刑期如何執行，則依刑法第79條之1第5項、刑法
    施行法第7條之2規定執行之。故檢察官倘係依前揭規定，指
    揮執行殘餘刑期，即無不當之可言。又刑法第78條第1項關
    於假釋撤銷之規定，所謂於假釋期間再犯罪應撤銷假釋者，
    以故意更犯罪且受有期徒刑以上刑之宣告者為限，就情節輕
    微未受有期徒刑以上刑之宣告或偶發之過失犯，已藉由立法
    裁量，予以剔除，不在撤銷假釋之列，非謂所有在假釋中更
    犯之罪，不分輕重罪刑均一律撤銷假釋；其理由乃在貫徹未
    能惕勵自新而故意更犯罪，且受有期徒刑以上刑之宣告確定
    者，不宜許其繼續假釋之旨，屬必要之撤銷，法院並無裁量
    權（最高法院109年度台抗字第599號裁定參照）。
三、經查：
(一)受刑人前因違反懲治盜匪條例、陸空軍刑法等案件，經本院
    以88年度重上更四字第164號判決判處無期徒刑，褫奪公權
    終身，並經最高法院以89年度台上字第1245號判決上訴駁回
    確定，此有本院被告前案紀錄表在卷可憑（本院卷第31至33
    頁）。受刑人依上開確定判決入監服刑，是本院即為刑事訴
    訟法第484條所指之「諭知該裁判之法院」，而具有管轄權
    ，先予說明。
(二)又受刑人依前開確定判決入監服刑，於100年3月17日經本院
    以100年度聲字第727號裁定假釋中付保護管束，嗣因受刑人
    在假釋期間再犯竊盜案件，經臺灣彰化地方法院以101年度
    易字第960號判決判處有期徒刑3月（2罪），應執行有期徒
    刑4月，於102年4月2日確定；遂經法務部依刑法第78條第1
    項規定於判決確定後6月內，即於102年9月10日以法授矯字
    第10201107430號撤銷受刑人之假釋，並經臺灣彰化地方檢
    察署以103年執助字第580號，由檢察官指揮執行殘餘之無期
    徒刑，有法務部撤銷受保護管束人假釋處分書影本、本院被
    告前案紀錄表附卷可參（本院卷第9、22至25、32至35頁）
    。而受刑人對上開檢察官所指揮執行撤銷假釋後之殘刑聲明
    異議，程序上即無不合。
(三)查受刑人於假釋付保護管束期間，故意更犯竊盜罪，而遭判
    處有期徒刑確定，即與刑法第78條第1項撤銷假釋之要件相
    符，且屬法定應撤銷事由，則法務部依刑法第78條第1項規
    定撤銷其假釋，檢察官因而指揮執行，並無違法或不當。更
    況，假釋制度之目的在使受徒刑執行而有悛悔實據並符合法
    定要件者，得停止徒刑之執行，以促使受刑人積極復歸社會
    （刑法第77條、監獄行刑法第81條參照）。假釋屬徒刑執行
    制度之一環，本質上係一種附條件釋放的行刑措施，也是在
    自由刑中之一種調節制度，其機能於消極面向而言，可救長
    期自由刑之流弊，即長期自由刑使受刑人與社會永隔，致悔
    改無望，不易感化，若設有假釋制度，可鼓勵受刑人改過遷
    善；積極作用則在使受刑人於自由社會中進行非機構性之處
    遇，促其復歸社會（司法院釋字第681號解釋大法官林子儀
    、許玉秀協同意見書參照），本件受刑人因違反懲治盜匪條
    例、陸空軍刑法等案件，經本院以88年度重上更四字第164
    號判決判處無期徒刑，褫奪公權終身，於89年3月24日入監
    服刑，嗣於100年3月17日經本院以100年度聲字第727號裁定
    假釋中付保護管束，惟受刑人於假釋後約6個月內即故意再
    犯竊盜罪，經臺灣臺中地方法院於100年9月27日以100年度
    沙簡字第499號判決判處罰金新臺幣（下同）5,000元，於10
    0年10月24日確定，受刑人此部分雖故意更行犯罪，惟並非
    受有期徒刑以上刑之宣告，而由立法者藉由立法裁量，予以
    剔除，不在撤銷假釋之列。詎受刑人未因前開刑之宣告有所
    警惕，復於101年間故意再犯前開有期徒刑以上刑之宣告之
    竊盜罪，終於法務部在102年9月10日撤銷其假釋處分；抑有
    進者，受刑人於前開假釋撤銷後，又於102年11月17日、102
    年11月24日再犯竊盜罪，經臺灣臺中地方法院以103年度審
    易字第654號判決判處有期徒刑4月、3月，應執行有期徒刑5
    月確定；再於103年7月19日再犯竊盜罪，經臺灣彰化地方法
    院以104年度簡字第806號判決判處有期徒刑6月確定，有本
    院被告前案紀錄表1份及上開判決網路裁判書查詢資料各1份
    附卷可參（本院卷第31至38、43至54頁），顯見受刑人於受
    假釋寬典後，並未因先前之徒刑執行而有悛悔，且於假釋經
    撤銷後仍故意屢屢再犯上開竊盜案件，刑罰反應力明顯薄弱
    ，受刑人前所受之假釋制度並未能達到鼓勵受刑人改過遷善
    、促使受刑人積極復歸社會之目的，受刑人既未能惕勵自新
    而屢次故意更行犯罪，且受有期徒刑以上刑之宣告確定者，
    自無許其繼續假釋復歸社會。法務部前開假釋之撤銷，檢察
    官因而指揮執行，並無違法或不當。是受刑人主張原處分於
    作成撤銷決定前，並未就受刑人再社會化之程度、再犯罪之
    輕重權衡，已有裁量怠惰之違法，請求廢棄該撤銷假釋處分
    云云，非有理由。
(四)綜上所述，檢察官依據法律規定指揮受刑人經撤銷假釋後所
    應執行之殘刑，自無不當或違法之處。受刑人猶執前詞聲明
    異議，指摘檢察官執行指揮之不當，為無理由，應予駁回。
四、據上論斷，依刑事訴訟法第486條，裁定如主文。
中　　華　　民　　國　　109 　年　　7 　　月　　10　　日
                  刑事第三庭    審判長法　官  張惠立
                                      法　官  張江澤
                                      法　官  劉兆菊
以上正本證明與原本無異。
如不服本裁定，應於收受送達後五日內向本院提出抗告狀。
                                      書記官  陳佳微
中　　華　　民　　國　　109 　年　　7 　　月　　10　　日